臺灣高等法院臺中分院民事判決
110年度上易字第251號
上  訴  人  曾光榮  
訴訟代理人  葉憲森律師
被上訴人    洪涵蓁    
上列當事人間請求損害賠償事件，上訴人對於中華民國110年2月
25日臺灣臺中地方法院109年度訴字第2518號第一審判決提起上
訴，本院於111年3月16日言詞辯論終結，判決如下：
    主  文
上訴駁回。
第二審訴訟費用由上訴人負擔。
    事實及理由
壹、被上訴人主張：上訴人為伊友人，向伊表示上訴人在從事黃
    金投資事業，即利用日本政府對黃金交易未扣稅，將黃金帶
    至日本販售獲利，伊若提供資金，則可獲取月報酬率10％之
    利得。伊即委託上訴人處理黃金投資事務，即由伊提供資金
    ，委由上訴人購買黃金後，於日本轉售後，再給付伊月報酬
    率10%之利得（下稱系爭委任）。伊於民國107年1月18日，
    將新臺幣（下同）65萬元匯款（下稱系爭65萬元）至上訴人
    所指定之曾貿楷帳戶。嗣因伊父親生病急需用錢，且上訴人
    遲未處理系爭委任事務，伊於107年2月間向上訴人表示終止
    系爭委任關係，並請求上訴人返還系爭65萬元。惟上訴人僅
    於107年5月14日匯還10萬元，尚餘55萬元迄未返還。爰依委
    任關係終止後之不當得利法律關係，求為判決上訴人應給付
    被上訴人55萬元及自支付命令送達翌日起至清償日止，按年
    息百分之5計算之利息，並陳明願供擔保，請准予宣告假執
    行。（原審判准被上訴人上開請求，上訴人不服，提起上訴
    ）並答辯聲明：上訴駁回。（未繫屬本院部分，不予贅述）
    　　
貳、上訴人則以：
一、上訴人於106年11月15日與訴外人陳○○簽立合作契約書，約
    定共同投資閔睿有限公司（下稱閔睿公司）之黃金買賣事業
    ，其出資5單位、金額125萬元，並約定按出資額比例分享利
    潤、分擔虧損（下稱系爭合作契約）。而後上訴人將系爭合
    作契約交付給被上訴人審閱後，被上訴人表示亦要共同投資
    ，並同意就系爭合作契約所載125萬元，出資系爭65萬元，
    上訴人業於107年1月31日將系爭65萬元連同自己出資之60萬
    元合計125萬元，轉交付給閔睿公司之甲○○，並將公司收款
    證明單影本交付給被上訴人。故被上訴人投資系爭65萬元之
    對象是閔睿公司，上訴人只是單純代轉交投資款之使者，兩
    造同為參與閔睿公司黃金買賣事業之隱名合夥人，並無委任
    關係存在，否認有與被上訴人約定月報酬率為10%。且依民
    法第702條規定，系爭65萬元已歸上訴人所有。至於上訴人
    於107年5月14日匯款10萬元給被上訴人，是念及被上訴人有
    急用，上訴人欲另覓他人出資或變更兩造共同投資比例解決
    問題，才退還部分投資款。
二、被上訴人在短期內即反悔不願投資，且系爭合作契約第5條
    約定，若中途撤資須扣手續費15%之違約賠償，被上訴人之
    退夥有不利於合夥事務時期之情形，且其僅向上訴人表示退
    夥之意思，核與民法第686條之退夥要件不符。又閔睿公司
    已於109年5月14日廢止，上開共同投資款已陷於虧損，被上
    訴人應在系爭65萬元之限度內，分擔損失。再受領系爭65萬
    元為閔睿公司，縱有不當得利，上訴人亦非受領人。
三、如認兩造間有委任關係存在，上訴人已將系爭65萬元交付予
    閔睿公司，完成委任事務，被上訴人終止契約不合法。且投
    資本有風險，自不應以被上訴人反悔終止或解除投資約定等
    理由，即認定上訴人有不當得利之情形。又系爭65萬元應屬
    預付處理委任事務之必要費用，上訴人業已交付閔睿公司而
    用罄，依民法第545條規定，無須返還。再退步言，姑不論
    兩造間之契約關係為隱名合夥或委任契約，兩造間之契約關
    係若已終止，是向後發生效力，上訴人在契約終止前即已將
    系爭65萬元交付予閔睿公司，所受不當得利已不存在。
四、並上訴聲明：㈠原判決不利於上訴人部分廢棄。㈡上開廢棄部
    分，被上訴人在第一審之訴駁回。
參、本院會同兩造整理並簡化爭點，結果如下：（見本院卷第26
    4-265、309頁）
一、兩造不爭執事項：
(一)兩造為朋友關係，上訴人向被上訴人表示有黃金投資獲利高
    達10%管道，被上訴人因而於107年1月18日，自其中國信託
    銀行臺中分行0000000000000000號帳戶內，匯款65萬元至上
    訴人指定之曾貿楷（為上訴人之子）於中國信託銀行臺中分
    行0000000000000000號帳戶內，作為投資黃金使用（見司促
    字卷第11、13頁）。
(二)上訴人於107年5月14日匯款10萬元至被上訴人上開帳戶內，
    並於匯款事由內註明「投資退款乙○○」（原審卷第171、173
    頁）。
二、兩造爭執事項：　　
(一)兩造間就系爭65萬元是何法律關係？
 1、被上訴人主張委任關係。
 2、上訴人主張隱名合夥關係。　　　　
(二)上訴人於107年5月14日匯款10萬元給被上訴人之原因為何？
 1、被上訴人主張終止委任後之退款。
 2、上訴人主張念及被上訴人有急用，上訴人欲以另覓他人出資
    代替或變更兩造共同投資比例解決問題，才退還部分投資款
    （不再主張借款關係）。
(三)被上訴人終止委任契約是否合法？
(四)被上訴人主張終止委任關係，依民法第179 條不當得利之法
    律關係，請求上訴人返還55萬元本息，有無理由？上訴人以
    下列抗辯，拒絕返還，是否可採？
 1、兩造為隱名合夥關係，上訴人無同意終止兩造合夥契約。
 2、依民法第702條規定，系爭65萬元已歸上訴人所有。
 3、兩造共同投資之閔睿有限公司已於109年5月14日廢止，系爭
    匯款已全部虧損，被上訴人應依民法第703條規定分擔損失
    責任。
 4、兩造間如為委任關係，則系爭65萬元已因處理委任事務而用
    罄，上訴人無須返還。
 5、上訴人已於107年1月31日將系爭65萬元交付閔睿有限公司，
    上訴人所受利益已不存在。
肆、本院之判斷：
一、被上訴人主張兩造為朋友關係，上訴人向被上訴人表示有黃
    金投資獲利高達10%管道，被上訴人因而於107年1月18日，
    自其中國信託銀行臺中分行0000000000000000號帳戶內，匯
    款65萬元至上訴人指定之曾貿楷（為上訴人之子）於中國信
    託銀行臺中分行0000000000000000號帳戶內，作為投資黃金
    使用，為上訴人所不爭執（見兩造不爭執事項㈠），堪信為
    真實。
二、兩造間就系爭65萬元為委任關係：
    被上訴人主張兩造間就系爭65萬元有委任關係存在，上訴人
    則抗辯稱：兩造同為參與閔睿公司黃金買賣事業之隱名合夥
    人，並無委任關係存在云云。故本件首應審究者為兩造間之
    契約關係性質為何。析述如下：
(一)按稱委任者，謂當事人約定，一方委託他方處理事務，他方
    允為處理之契約，民法第528條定有明文。次按稱隱名合夥
    者，謂當事人約定，一方對於他方所經營之事業出資，而分
    受其營業所生之利益，及分擔其所生損失之契約，同法第70
    0條亦有明定。又當事人所訂立契約之定性（性質）為何，
    事涉法律評價，法院不受當事人法律意見之拘束。
(二)被上訴人主張上訴人向伊表示上訴人在從事黃金投資事業，
    即利用日本政府對黃金交易未扣稅，將黃金帶至日本販售獲
    利，伊若提供資金，則可獲取月報酬率10％之利得。伊即委
    託上訴人處理黃金投資事務，即由伊提供資金，委由上訴人
    購買黃金後，於日本轉售後，再給付伊月報酬率10%之利得
    等語，而上訴人於原審時自承「被上訴人委託上訴人處理黃
    金投資事宜，上訴人允為處理」之契約關係，並於107年1月
    31日將被上訴人投資款即系爭65萬元交付予閔睿公司，完成
    受委託投資黃金之委任約定等情，有上訴人書狀及原審109
    年12月10日言詞辯論筆錄在卷可憑（見原審卷第142、154、
    189頁）。且上訴人於107年5月14日匯款10萬元至被上訴人
    上開帳戶內，並於匯款事由內註明「投資退款乙○○」乙節，
    為兩造所不爭執（見兩造不爭執事項㈡），堪信為真。依上
    說明，關於契約定性之法律意見，上訴人此部分陳述，雖無
    自認效力，惟依上開「投資退款」係由上訴人退還予被上訴
    人，而非上訴人所稱之共同投資事業閔睿公司所退還，足見
    系爭65萬元（包括上開投資退款10萬元）係上訴人可自由處
    分、決定之款項，而與閔睿公司無關，仍堪認定。
(三)上訴人所抗辯：兩造同為參與閔睿公司黃金買賣事業之隱名
    合夥人云云，雖以被上訴人多次於書狀提及兩造為「共同投
    資」等字詞、系爭合作契約、公司收款證明單等為證。但查
    ：
 1、系爭合作契約上所載契約當事人分別為訴外人陳○○及上訴人
    ，至於被上訴人及閔睿公司均非該契約之當事人，有系爭合
    作契約附卷可稽（見原審卷第35-37頁）。又閔睿公司之法
    定代理人雖為訴外人陳○○，此固有公司基本資料查詢（見本
    院卷第63頁）及公司登記案卷可佐。但訴外人陳○○、被上訴
    人與閔睿公司在法律上為個別獨立之主體，系爭合作契約既
    非由被上訴人、閔睿公司所簽立，自對被上訴人、閔睿公司
    均不生效力。上訴人執系爭合作契約，欲證明兩造有相約共
    同投資閔睿公司成為隱名合夥人之事實，無法憑採。另上訴
    人主張：伊將系爭合作契約交給被上訴人審閱後，被上訴人
    表示亦要共同投資云云，但為被上訴人所否認，此部分又無
    任何事證可憑，難以此推論有上訴人所稱共同投資閔睿公司
    而成為隱名合夥人之事實。
 2、上訴人又提出公司收據證明單（見原審卷第39頁），欲佐其
    說。但觀諸該收據證明單，並無隻字片語提及與被上訴人有
    關之文字，收款人雖係簽署「甲○○」，但證人甲○○到庭結證
    稱：伊忘記有無簽這張證明單，乙○○有些東西是偽造的，不
    知是否有偽造伊筆跡在這張證明單上簽名。伊亦未向上訴人
    收取過125萬元，上訴人雖有跟伊提會被上訴人提供錢投資
    ，被上訴人亦有告知伊有匯款給上訴人，但伊對於兩造間之
    關係並未干涉，亦不知上訴人後來投資之黃金交易虧損125
    萬元之資金來源與系爭65萬元是否有關等語（見本院卷第28
    2、285-290頁），顯然無法佐證上訴人之辯詞為真。
 3、上訴人另提出兩造間之LINE對話及臺灣臺中地方檢察署檢察
    官109年度少連偵字第475號不起訴處分書（下稱475號偵查
    案）中有關證人甲○○之證述，欲證明上訴人有將系爭65萬元
    用以投資買賣黃金，但於日本闖關失敗，投資全部損失之事
    實。但細繹卷附之LINE對話（見本院卷第89-175頁），實無
    法勾稽出系爭65萬元與上訴人在日本闖關失敗之黃金交易乙
    事，有何關聯。另依上開不起訴處分書所載（見本院卷第頁
    313-317頁），證人甲○○雖然證稱：伊知道被上訴人有拿錢
    給上訴人，要一起出資，後來被上訴人和上訴人2人要自己
    購買1公斤的黃金，這部分伊沒出資，只負責和上訴人安排
    人員出境，負責運送黃金的人說有將黃金交給我們的人，但
    我們的人沒有收到，伊和上訴人有向機場警局報案。「公司
    收款證明書」是伊開立，伊覺得與被上訴人有關係等語（見
    本院卷第314-315頁），但僅泛稱兩造「一起出資」，未能
    陳明兩造間係如何約定彼此之權利義務關係，又僅以主觀臆
    測「公司收款證明書」應與被上訴人有關，毫無依據，且與
    證人甲○○在本院所為上開證述，顯然相互矛盾，自無法遽予
    採信。又檢察官在該案之偵查重點係在上訴人有無施行詐術
    以訛騙被上訴人財產之詐欺罪構成要件事實，並未細究兩造
    間就系爭65萬元之契約定性，更未認定兩造間為共同投資閔
    睿公司黃金買賣事業之隱名合夥人關係。
(四)綜上觀之，被上訴人將系爭65萬元交予上訴人，係委由上訴
    人處理黃金投資事務，且並無事證可認兩造共同投資閔睿公
    司之黃金買賣事業。上訴人抗辯兩造係共同投資閔睿公司之
    黃金買賣事業，惟上訴人與被上訴人既均非經營事業者，亦
    不可能在兩造間存有隱名合夥契約關係。因此本件僅足以認
    定兩造之間為「一方委任他方處理事務，他方允為處理」之
    契約，其契約之定性即屬委任無誤。據上，被上訴人主張兩
    造間就系爭65萬元為委任關係，既有所憑，上訴人所辯隱名
    合夥關係則不可採，應認上訴人之主張，堪信符實。
三、按當事人之任何一方，得隨時終止委任契約，民法第549條
    第1項定有明文。查被上訴人主張其於107年1月間委任上訴
    人處理事務後，於107年2月間某日，即向上訴人表示不要再
    從事黃金投資事務，請上訴人將被上訴人交付之65萬元返還
    ，為上訴人所不爭執，並有兩造間之LINE對話紀錄在卷可憑
    （見本院卷第123-175頁），堪認被上訴人已於107年2月間
    終止兩造間之系爭委任契約。上訴人雖抗辯稱：系爭65萬元
    為被上訴人預付之必要費用，其已交付閔睿公司，已完成委
    任事務云云，但為被上訴人所否認，則依舉證責任分配原則
    ，自應由上訴人就其已將系爭65萬元交付閔睿公司，完成委
    任事務乙節，負舉證責任。經查，上訴人雖以系爭合作契約
    、公司收款證明單、475號偵查案不起訴處分書，欲證明其
    已將系爭65萬元交付予閔睿公司，且已用來購買在日本闖關
    失敗之黃金等節，但依前述，系爭合作契約對系爭合作契約
    不生效力，且證人甲○○於本院時已否認有向上訴人收受「公
    司收款證明單」所載之125萬元，復表示對於兩造間之關係
    並未干涉，亦不知上訴人後來投資之黃金交易虧損125萬元
    之資金來源與系爭65萬元是否有關等語，核與證人甲○○在47
    5號偵查案中之證述顯然不一致，上訴人又未能舉證證明證
    人甲○○在本院中有故意為虛偽陳述之情，或證人甲○○於475
    號偵查案中所證較堪採信，應認尚無法遽認證人甲○○在475
    號偵查案中之證述方符實情。是以檢察官在475號偵查案不
    起訴處分書既是依無法採信之證人甲○○證述，認定上訴人所
    辯已將系爭65萬元轉交給閔睿公司乙節非虛，且檢察官不起
    訴處分書所認定之事實，本院本即不受拘束，自無從採為有
    利於上訴人之證據。此外，上訴人又未能提出他確切之證據
    證有將系爭65萬元交付閔睿公司用來投資黃金，應認上訴人
    此部分所辯，尚乏明證，無法憑採。據上，上訴人既未能證
    明已將系爭65萬元交付予閔睿公司，完成系爭委任事務，則
    被上訴人在系爭委任事務終結前，於107年2月間向上訴人為
    終止契約之意思表示，應認已合法終止系爭委任契約。
四、按無法律上之原因而受利益，致他人受損害者，應返還其利
    益；雖有法律上之原因，而其後已不存在者亦同，民法第54
    9條第1項、第179條分別有明文。查兩造間就系爭65萬元為
    委任關係，上訴人原本受領系爭65萬元雖有法律上之原因，
    但系爭委任契約嗣經被上訴人合法終止，上訴人受領系爭65
    萬元之法律上原因即不存在，被上訴人主張上訴人受領尚未
    返還之55萬元，有不當得利之情事，應屬可採。是以被上訴
    人依委任關係終止後之不當得利法律關係，請求上訴人返還
    所受領55萬元，即屬有據。又上訴人雖另提出其餘拒絕返還
    之抗辯（參兩造爭執事項㈣、1至3），但均係以兩造間為隱
    名合夥契約為前提，上訴人此部分契約定性之抗辯既不可採
    ，本院自毋庸贅論。
五、綜上所述，被上訴人依委任關係終止後之不當得利法律關係
    ，請求上訴人給付55萬元，及自自支付命令送達翌日即109
    年5月30日（見支付命令卷第37頁）起至清償日止，按年息
    百分之5計算之利息，自屬正當，應予准許。從而，原審為
    上訴人敗訴之判決，並無不合。上訴論旨指摘原判決不當，
    求予廢棄改判，為無理由，應駁回上訴。
伍、本件事證已臻明確，兩造其餘之攻擊或防禦方法及所用之證
    據，經本院斟酌後，認為均不足以影響本判決之結果，爰不
    逐一論列，附此敘明。
陸、據上論結，本件上訴為無理由，判決如主文。
中　　華　　民　　國　　111 　年　　4 　　月　　8 　　日
            民事第四庭    審判長法  官  林慧貞
                        　      法  官  王怡菁
                          　    法  官  莊嘉蕙
                          　 
正本係照原本作成。
不得上訴
　　                            書記官  高麗玲　
　　　　　　　　　　　　　　　 
中　　華　　民　　國　　111 　年　　4 　　月　　15　　日